臺灣高等法院臺南分院刑事判決       
                                 109年度侵上訴字第1386號
上  訴  人  
即  被  告  乙○○


指定辯護人  黃泰翔律師
上列上訴人因妨害性自主案件，不服臺灣臺南地方法院109年度
侵訴字第25號中華民國109年9月23日第一審判決（起訴案號：臺
灣臺南地方檢察署109年度偵字第5246號），提起上訴，本院判
決如下：
    主  文
上訴駁回。
    事實及理由
壹、犯罪事實：
    乙○○於民國109年1月初，透過網路交友軟體「檸檬」，結識
    代號甲C000-甲109019少女（96年9月生，真實姓名詳卷，下
    稱甲女），繼之利用社群軟體「facebook」雙方互加為好友
    。嗣於109年1月26日，乙○○與友人王鴻倡一同自嘉義（原判
    決誤載為雲林，應予更正）搭乘火車至○○火車站，復由甲女
    母親（代號甲C000-甲109019甲，真實姓名年籍詳卷，下稱
    乙女）騎乘機車搭載甲女，帶同乙○○及王鴻倡返回甲女位於
    臺南市○○區住處（詳細住址資料詳卷），即由甲女與乙○○及
    王鴻倡於甲女房間內共處聊天。乙○○明知甲女為未滿14歲之
    女子，竟基於對未滿14歲之女子為性交之犯意，趁王鴻倡已
    在旁熟睡之際，利用甲女性觀念未臻健全成熟，在未違反甲
    女之意願下，於109年1月27日1時30分許，在甲女房間床上
    ，以生殖器插入甲女陰道內之方式，對甲女為性交行為1次
    。嗣於同年月27日早上，甲女父親（代號甲C000-甲109019B
    ，真實姓名年籍詳卷，下稱丙男）發覺甲女、乙○○及王鴻倡
    三人同床共眠，報警處理而查悉上情。
貳、認定犯罪事實所憑之證據及理由：
一、按因職務或業務知悉或持有性侵害被害人姓名、出生年月日
    、住居所及其他足資識別其身分之資料者，除法律另有規定
    外，應予保密；行政機關、司法機關及軍法機關所製作必須
    公示之文書，不得揭露被害人之姓名、出生年月日、住居所
    及其他足資識別被害人身分之資訊，性侵害犯罪防治法第12
    條第1項、第2項分別定有明文。經查：本案被害人甲女乃性
    侵害犯罪之被害人，丙男、乙女分別為甲女之父母，若揭露
    其等之姓名或年籍資料，可能使他人得以識別被害人甲女，
    是為符合上開保密規定之要求，本案被害人甲女、其母乙女
    、其父丙男均以代號表示，合先敘明。
二、證據能力部分：
    本判決所引用為判斷基礎之下列證據，關於被告以外之人於
    審判外陳述之傳聞供述證據，檢察官、被告及指定辯護人於
    本院均同意作為證據使用，或知有傳聞證據之情形而未於言
    詞辯論終結前聲明異議（見本院卷第69頁），本院審酌該等
    證據作成時之情況，認為適當，均具有證據能力。
三、證明力部分：
  ㈠上開犯罪事實，迭據被告於警詢、偵查、原審及本院審理中
    坦承不諱（見他字卷第15-21、93-96頁、原審卷第47、155-
    156頁、本院卷第76-77頁），並經證人即被害人甲女於警詢
    證稱：與被告於109年1月間甫認識，並約妥由被告於109年1
    月26日至臺南○○，後該晚至翌日上午，被告至甲女住處過夜
    等情(見他字卷第73-78頁)；證人乙女、丙男均於警詢證稱
    ：在109年1月27日上午發現甲女、被告及王鴻倡均睡在甲女
    房間床上等情；證人乙女另於警詢中證述：在109年1月26日
    當日帶被告、王鴻倡回家後，原本在庭院中聊天，後來怕吵
    到丙男，他們就進入甲女房間聊天，於翌日凌晨1時許前往
    察看時，王鴻倡已經在床上最內側睡著了，剩甲女及被告在
    聊天，有告知甲女不能與被告及王鴻倡一起睡，但沒想到他
    們會睡在一起(見他字卷第35-38、39-41頁)；證人王鴻倡於
    警詢證述：與被告於109年1月26日晚上10時10分許一同搭火
    車至○○火車站，然後由乙女騎機車帶其等至甲女住處，其等
    當晚聊天至翌日凌晨1時許，之後其先行睡在甲女房間等情(
    見他字卷第29-32頁)大致相符，且有現場勘察照片8張、被
    告與甲女通訊軟體對話紀錄截圖3張、甲女使用之F甲CEBOOK
    網站個人資料截圖2張、性侵害案件代號與真實姓名對照表
    、甲女戶籍資料1份存卷可證(見警卷第29-32頁、他字卷第2
    7、43頁、偵卷第51頁彌封袋內)。而被告與甲女確實有發生
    性行為乙節，經採驗甲女陰道深部及外陰部之生物跡證送內
    政部警政署刑事警察局鑑定，外陰部棉棒經直接萃取DN甲檢
    測，體染色體DN甲-STR型別檢測結果為混合型，研判混有被
    害人甲女與被告之DN甲；陰道深處之棉棒以顯微鏡檢發現有
    精子細胞，經分層萃取DN甲檢測，其精子細胞層檢出1男性
    體染色體DN甲-STR型別，與被告之體染色體DN甲-STR型別相
    符等情，有內政部警政署刑事警察局109年4月6日刑生字第0
    00000000號鑑定書1份及性侵害案件驗證同意書、疑似性侵
    害案件證物採集單各1紙在卷可稽(見偵卷第23-25頁、第51
    頁彌封袋內)。是被告上開任意性自白，核與客觀事實相符
    ，堪以採信。
  ㈡本件事證明確，被告上開犯行，堪以認定，應依法論科。
參、論罪科刑及維持原判決之理由：
一、按刑法第227條之規範目的，係因未滿14歲或14歲以上未滿1
    6歲之未成年男女，智識程度尚屬薄弱，發育未臻完全，思
    慮有欠成熟，同時難以確實理解性交之意義，而無承諾性交
    之能力，為保護其身心健康及善良風俗而為之規定，即便取
    得未滿14歲或14歲以上未滿16歲之被害人同意，而與之性交
    ，仍無法脫免其罪責。查甲女係96年9月間出生，於本案發
    生時，為未滿14歲之女子之事實，有甲女之代號與真實姓名
    對照表、戶籍資料在卷可稽（見偵卷第51頁彌封袋內），且
    被告坦承知悉甲女未滿14歲，是被告於前開時間及地點對甲
    女為性交之行為，係犯刑法第227條第1項之對於未滿14歲之
    女子為性交罪。
二、次按，兒童及少年福利與權益保障法第112條第1項固規定故
    意對兒童及少年犯罪者，加重其刑至2分之1，惟該條項但書
    復明文規定：「但各該罪就被害人係兒童及少年已定有特別
    處罰規定者，從其規定。」，本案被告所犯刑法第227條第1
    項之罪，係以被害人之年齡為未滿14歲為處罰條件，應認係
    就被害人為兒童或少年所定之特別處罰規定，依兒童及少年
    福利與權益保障法第112條第1項但書規定，自毋庸再依該條
    前段規定加重其刑之必要，附此敘明。
三、按行為時因精神障礙或其他心智缺陷，致不能辨識其行為違
    法或欠缺依其辨識而行為之能力者，不罰。行為時因前項之
    原因，致其辨識行為違法或依其辨識而行為之能力，顯著減
    低者，得減輕其刑，刑法第19條第1 項、第2 項定有明文。
     經查：
　㈠本件被告領有極重度之身心障礙證明，且具有智能障礙等情
    ，有其身心障礙證明及雲林縣特殊教育學生鑑定證明各1紙
    可稽(見他字卷第97-99頁)，足認被告較之一般人心智上有
    所缺陷。
　㈡本件經原審依辯護人聲請送衛生福利部嘉南療養院鑑定，鑑
    定結果略為：「林員晤談過程中其表達較差，須加以澄清，
    且不識字。測驗結果顯示林員全量表智商屬於『非常低』程度
    ，語文智商和作業智商屬『非常低』程度。視動完形測驗顯示
    其達腦傷水準，視空間知覺仿繪能力屬『非常低』範圍，視空
    間記憶能力屬『非常低』範圍，性格上可能有較被動壓抑，少
    彈性考慮他人觀點，有隱藏的焦慮等傾向。…林員為本案行
    為時，雖意識清楚、定向感正常、無明顯精神病症及情緒障
    礙，但其智力本不佳，受智能不足影響，使得林員在邏輯思
    考能力、解決問題能力、生活自理能力、社交溝通等能力，
    皆嚴重減低。其行為時，未經思考行為後果、無計畫且邏輯
    不佳，屬因病影響其衝動控制能力之表現。以其行為模式而
    言，林員由甲女母親帶同至甲女家中，林員不須任何準備、
    林員與甲女同躺在床上後，發生性行為，亦不須籌畫，屬簡
    易、單純及衝動之行為模式，此亦顯示其行為時之衝動控制
    能力因其心智缺陷而有所減損。…以林員鑑定過程之回應、
    行為和其社會生活之評估，可知林員智能不足影響其溝通能
    力，對於問題不甚了解，有時聽不懂也隨意猜測，其邏輯思
    考能力、解決問題能力、社交溝通等，皆顯著低於常人，使
    得其行為時之衝動控制能力顯著減低。…綜上所述，林員『智
    能不足，中度』，為本案之行為時，依其辨識而行為之能力
    受智能不足之心智缺陷影響，達顯著降低。因智能不足無法
    治療，監護處分無實益。另外，林員受限於智能，對於心理
    治療改變行為之理解度有限，故建議直接且明確的灌輸法律
    教育、加強其對他人生命財產之尊重，以減少因智能不足問
    題而導致再犯之可能性。」，有衛生福利部嘉南療養院109
    年7月28日嘉南司字第0000000號函檢送乙○○之司法精神鑑定
    書1份存卷可憑(見原審卷第103-114頁)。
　㈢另參照本件被告係在甲女住處房間內、友人熟睡在旁之情況
    下，仍與網友甲女為性交行為，且持續於該處與甲女熟睡至
    翌日早晨始遭發現等節，業已認定如前，可見被告對於為此
    犯罪行為前後及過程中全無遮掩或顧忌他人之情狀，顯然與
    一般人迥異。又審酌本件犯罪過程，尚屬單純，並非需縝密
    計畫始可遂行之類型，上開鑑定報告認為本件犯行屬簡易、
    單純而循衝動之行為模式下所為，亦可採信。而被告雖可使
    用通訊軟體與甲女聯繫，並搭火車前往柳營火車站，但觀諸
    其等對話內容(見警卷第34-36頁)，被告所為之文字均十分
    簡短，甚至僅有「喔」等語尾詞，且多是以語音通話或錄音
    、影像檔案與甲女溝通，顯見上述評估被告使用文字能力不
    佳等情無誤。是以，上開司法精神鑑定所為評估之前提即被
    告具有心智缺陷，且程度非輕，使被告行為時之衝動控制能
    力顯著減低，參酌本件犯罪行為態樣為屬簡易、單純及衝動
    之行為模式，均與本院認定之犯罪事實無違。因而上開精神
    鑑定判斷被告所為本件犯行時，其依辨識而行為之能力受智
    能不足之心智缺陷影響，達顯著降低程度，在其各項前提並
    無瑕疵可指，且屬精神鑑定專業醫師所出具之鑑定報告之情
    況下，應認該鑑定結論應屬可採。故本件被告符合刑法第19
    條第2項規定之減刑事由，依該規定減輕其刑。
四、按刑法第59條之得酌量減輕其刑者，必須犯罪另有特殊之原
    因與環境等情，而在客觀上足以引起一般同情，認為即予宣
    告法定最低度刑期猶嫌過重者，始有其適用；至於犯罪之動
    機、犯罪之手段、被告無前科、家庭經濟狀況、犯後之態度
    等情狀，僅可為法定刑內從輕科刑之標準，不得據為酌量減
    輕之理由（最高法院51年台上字第899號裁判意旨參照）。
    經查：本件被告雖智能不足，但其為本件犯行時，業已成年
    ，且年長甲女10餘歲，而被告與甲女認識未久，甲女年齡尚
    幼僅12歲，本身亦為輕度精神障礙，有其身心障礙證明附卷
    可參（見偵卷第51頁彌封袋內），被告亦坦認知悉甲女有智
    能不足之情形（見本院卷第78頁），在甲女智識程度、生活
    判斷能力及性自主意識均尚未成熟之情形下，被告卻仍為本
    件犯行以滿足己身私欲，其犯行與現在保護未成年人身心健
    全發展之普世價值有違，難認此犯行會引起一般之同情而可
    認為顯可憫恕。況且被告本身智能障礙、衝動控制力不佳之
    因素，業於前段符合刑法第19條第2項規定時予以評價，故
    辯護人請求再依刑法第59條酌減其刑，難認有據。
五、維持原判決之理由：
　㈠原審依前揭事證，適用刑法第227條第1項、第19條第2項之規
    定，並審酌被告為逞其一己私慾，竟利用與年紀僅12歲之網
    友甲女見面機會，與甲女發生性交行為，其所為戕害甲女之
    身心健康及人格發展，實有不當，然念及被告自身具有智能
    障礙，衝動控制力不佳，犯後自始坦承犯行，已見悔悟，且
    無犯罪前科，素行良好，以臨時工為業，家庭經濟情況不佳
    ，尚需扶養父親之生活狀況，並衡酌被告犯罪之動機、目的
    、手段及尚未與甲女或其法定代理人達成和解等一切情狀，
    量處有期徒刑1年10月。
　㈡經核其認事用法並無違誤，量刑亦稱允當。上訴意旨仍指摘
    原判決量刑過重，惟按，量刑之輕重，屬事實審法院得依職
    權自由裁量之事項，苟已斟酌刑法第57條各款所列情狀，而
    未逾越法定刑度，不得遽指為違法。原審法院所量處被告刑
    責，已審酌被告之素行、犯罪所生危害、犯罪情狀、智識程
    度、家庭狀況及犯罪後態度等一切情狀，於法定刑度內妥為
    裁量，並無不當或違法之情形，復與比例原則、平等原則、
    罪責相當原則相合。是被告上訴為無理由，應予駁回。
肆、應適用之法條：
    刑事訴訟法第368 條。
本案經檢察官林怡君提起公訴，檢察官蔡麗宜到庭執行職務。
中　　華　　民　　國　　109 　年　　12　　月　　30　　日
                  刑事第七庭    審判長法  官  吳勇輝
                                      法  官  周紹武
                                      法  官  吳錦佳
以上正本證明與原本無異。
如不服本判決應於收受送達後20日內向本院提出上訴書狀，其未
敘述上訴理由者，並得於提起上訴後20日內向本院補提理由書（
均須按他造當事人之人數附繕本）「切勿逕送上級法院」。
　　　　　　　　　　　　　　　　　　　書記官  王杏月
中　　華　　民　　國　　109 　年　　12　　月　　30　　日
本判決論罪科刑條文：
中華民國刑法第227條
對於未滿十四歲之男女為性交者，處3年以上10年以下有期徒刑
。
對於未滿十四歲之男女為猥褻之行為者，處6月以上5年以下有期
徒刑。
對於十四歲以上未滿十六歲之男女為性交者，處7年以下有期徒
刑。
對於十四歲以上未滿十六歲之男女為猥褻之行為者，處3年以下
有期徒刑。
第1項、第3項之未遂犯罰之。